臺灣苗栗地方法院民事判決　　　　　　　99年度重訴字第82號
原　　　告　王水發
被　　　告　謝卓阿秀
　　　　　　謝國獻
　　　　　　謝富堯
兼上列三人
共　　　同
訴訟代理人　謝日平
被　　　告　謝毓庭
　　　　　　謝怡成
　　　　　　謝昌宏
兼訴訟代理　謝昌成
人
兼上列四人
共　　　同
訴訟代理人　謝武雄
上列當事人間請求分割共有物事件，本院於民國100 年6 月16日
言詞辯論終結，判決如下：
    主      文
兩造共有坐落苗栗縣通霄鎮○○段七八地號土地，分割方法如附
圖所示：(一)編號Ａ部分，面積一八五一點一四平方公尺土地，分
歸原告取得。(二)編號Ｂ部分，面積三七○二點三平方公尺土地，
分歸被告謝卓阿秀、謝國獻、謝富堯、謝日平、謝毓庭、謝怡成
、謝昌宏、謝昌成、謝武雄取得，並按如附表二所示之應有部分
比例維持共有。
原告應分別補償被告如附表三所示之金額。
訴訟費用由兩造按如附表一所示之比例負擔。
    事實及理由
一、原告主張：坐落苗栗縣通霄鎮○○段78地號、地目為田、土
    地使用分區均為住宅區、面積為5,553.44平方公尺土地（下
    稱系爭78地號土地）為兩造所共有，應有部分如附表一所示
    。兩造間並無不能分割之約定，系爭土地亦無因物之使用目
    的而不能分割之情形，惟兩造無法達成分割協議，為此請求
    裁判分割系爭土地。分割方法請求採取如附圖即苗栗縣通霄
    地政事務所所繪製之複丈成果圖中Ａ案所示：編號Ａ部分，
    面積1851.14 平方公尺土地，分歸原告取得；編號Ｂ部分，
    面積3702.30 平方公尺土地，分歸被告等人取得，並維持共
    有等語。
二、被告則以：由於系爭78號土地之水源乃係靠近北邊之79地號
    土地，因此，如採如附圖所示Ａ案分割方法，無論原告分得
    編號Ａ部分、被告分得編號Ｂ部分，或反過來由被告分得編
    號Ａ部分、原告分得編號Ｂ部分，分得編號Ｂ部分之人將無
    法直接取得水源，日後灌溉勢必成為分割後之爭議問題。又
    在編號Ａ、Ｂ部分間雖可開闢通行道路，俾編號Ｂ部分土地
    日後辦理二度分割時，供分得裡地之人通行，惟該通行道路
    縱深甚長，因此該通行道路日後汽車會車時將有相當之困難
    。故被告主張可採如下方案，即如附圖所示之Ｂ案，由原告
    取得編號Ｃ部分之土地，被告取得編號Ｄ部分之土地。但在
    編號Ｄ部分之土地內分割出E 、Ｆ連線，寬約3 至4 米之道
    路，供原告分得之編號Ｃ部分土地通行。上開分割方式無礙
    原告自水源區取得灌溉用水，被告亦可自行取得灌溉用水，
    且被告取得編號Ｄ部分之土地，於日後辦理二次分割時，由
    於此部分土地西側緊鄰台一線公路，北側另有79地號之公眾
    通行既成道路，各共有人間無需另行開闢通行道路即可順利
    分割，並表示被告等人所分得之土地願意繼續保持共有等語
    。
三、按除因物之使用目的不能分割或契約定有不能分割之期限者
    外，各共有人得隨時請求分割共有物；共用物之分割，不能
    協議決定者，法院得依任何共有人之聲請，為裁判分割，民
    法第823 條第1 項、第824 條第2 項前段分別定有明文。查
    原告主張：系爭78地號土地為兩造所共有，應有部分如附表
    編號一所示，兩造就系爭土地無不分割之約定，且無法協議
    分割之事實等情，業據其提出土地登記謄本附卷可參（見本
    院卷第9 至11頁），且為被告所不爭執，自堪信為真實。從
    而，揆諸前開說明，原告基於土地共有人之共有物分割請求
    權，訴請裁判分割，於法即無不合，應予准許。
四、次按請求分割共有物之訴，應由法院依民法第824 條規定命
    為適當之分配，不受任何共有人主張之拘束；又法院裁判分
    割共有物，當斟酌共有人之應有部分比例、意願、利害關係
    、使用情形、共有物之性質與價值、經濟效用、以及全體共
    有人之最大利益，並符合公平、經濟、合理原則，其分割方
    法始得謂為適當。經查：
  (一)系爭78地號土地位於六線道之台一線與寬約4 米多之鋪設柏
    油之產業道路交會處，其中台一線位於系爭78地號土地之東
    南側，鋪設柏油之產業道路則位於系爭78地號土地之北側，
    靠近該產業道路旁並有灌溉溝渠，可供引水至土地內灌溉，
    目前當事人均無人在系爭土地上耕作使用，而係由鎮公所種
    植萬壽菊，營造花海景觀，作為觀光之用等情，業經本院於
    100 年2 月21日會同通霄地政事務所人員到現場勘驗無誤，
    並製有勘驗筆錄、現場照片、空照圖（見本院卷第85頁、第
    99至1006頁) 及通霄地政事務所繪製之如附圖所示複丈成果
    圖（見本院卷第108 頁）附卷可憑。
  (二)茲據上開所述之系爭78地號土地之坐落位置及使用現況，本
    院認為原告所提之如附圖所示Ａ方案之分割方法，較能符合
    系爭土地之經濟利益及兩造之最大利益，茲將理由分述如下
    ：如附圖所示之Ａ方案，將能使分割後兩造分得之土地均
    能直接面臨主要道路台一線，有利於土地之將來經濟價值之
    提升。系爭78地號土地雖然北側緊鄰寬約四米多之鋪設柏
    油之產業道路，然該產業道路並未全部貫通系爭78地號土地
    之北側邊界，僅通行至系爭78地號土地北側邊界之大約一半
    位置即向上轉彎往北直行，故系爭78地號土地之北側邊界部
    分僅有靠近台一線之前半段部分有產業道路可通行，至於後
    半段則無道路可通行，因此，倘若採行如附圖所示之分割方
    案Ｂ，則將會導致分得後半段土地者（如附圖所示編號Ｃ部
    分），無道路可通行之窘境，同時也無法使後半段土地得以
    與主要道路台一線相鄰，而提升其經濟價值。系爭78地號
    土地雖然僅有北側靠近產業道路旁，始有灌溉溝渠可供引水
    灌溉，然系爭78地號土地之土地使用分區目前已經都市計畫
    編列為住宅區，此有原告提出之苗栗縣通霄鎮都市計畫土地
    使用分區證明書（見本院卷第7 頁）在卷可稽，因此，系爭
    78地號土地已非土地法所規範之農牧用地，在使用上非一定
    要用於農耕之用，故灌溉水源之存否與系爭78地號土地之分
    割後並無密切之關連性，自不得以分割後之每筆土地均需要
    引用灌溉水源為由，而要求分割後之每筆土地均與灌溉水源
    地相連。
  (三)至被告所提之分割方案，則查，系爭78地號土地已經都市計
    畫編列為住宅區，已非一般農牧用地，非必然要作為農耕之
    用，故系爭78地號土地分割後之每筆土地並非絕對需要與灌
    溉水源相連，因此，以此為由來分割系爭78地號土地，自不
    可採。其次，系爭78地號土地已分別在北側及東南側有產業
    道路與台一線相連，其交通之便利性可謂相當良好，故亦無
    在系爭78地號土地中間（即如附圖所示Ｂ方案中之編號Ｃ、
    Ｄ之土地中間）再劃分出一條道路之必要。從而，被告上開
    所提之分割方案，自不可取。
五、再按法院裁判分割共有物，除應斟酌各共有人之利害關係及
    共有物之性質外，尚應斟酌共有物之價格、經濟效用以及全
    體共有人之利益等公平決之。倘共有人中有不能按其應有部
    分受分配，或所受分配之不動產，其價格不相當時，法院非
    不得命以金錢為補償（最高法院57年度台上字第211 號判例
    意旨參照）。本件如依如附圖所示Ａ方案分割時，由於原告
    所分得之編號Ａ部分土地剛好位於台一線與產業道路之岔口
    處，其所在位置顯然較編號Ｂ部分土地為佳，故上開兩部分
    土地之地之價值應有差異。因此，揆諸上開規定，本院爰囑
    託正和不動產估價師事務所鑑定兩造間應各自補償之金額為
    多少元？經鑑定結果被告所應補償予原告之金額分別為如附
    表一所示，此有該估價報告書（見該報告書第38至40頁）可
    稽。又上正和不動產估價師事務所之鑑定乃依據比較法及成
    本法等二種估價方法，並參考系爭土地所在之位置及鄰近相
    關地段土地之市價價格等因素所作成，足見該不動產估價師
    事務所已就影響系爭土地價值之情事均仔細調查並考量，並
    依據上述估價原理區分地價，自屬貼近現狀及市場價值，應
    為可採。準此，爰定其補償依據如主文第2 項所示。
六、末按分割共有物糾紛，核其性質，兩造本可互換地位，則原
    告提起本訴雖依法有據，然被告之應訴又係法律規定所不得
    不然，其抗辯自為申張或防衛權利所必要，倘由敗訴當事人
    負擔全部訴訟費用，將顯失公平，本院認應由兩造依應有部
    分比例分擔訴訟費用較為允洽，爰依職權判決如主文第3 項
    所示。
七、本件事證已臻明確，兩造其餘攻擊防擊方法及舉證，經審酌
    於判決結果無影響，爰不逐一論述，併予敘明。
八、訴訟費用負擔之依據：民事訴訟法第80條之1 。
中    華    民    國   100    年    7     月     7    日
                  民事庭法  官  王炳人
以上正本係照原本作成。
如對本判決上訴，須於判決送達後20日內向本院提出上訴狀。
如委任律師提起上訴者，應一併繳納上訴審裁判費。
                        書記官  許慈郁
中    華    民    國  100     年    7     月     7    日
附表一：
┌────────┬─────┬──────┐
│   所有權人     │權利範圍  │訴訟費用負擔│
├────────┼─────┼──────┤
│    王水發      │    2/6   │ 2/6        │
├────────┼─────┼──────┤
│   謝卓阿秀     │    2/21  │ 2/21       │
├────────┼─────┼──────┤
│    謝國獻      │    2/21  │ 2/21       │
├────────┼─────┼──────┤
│    謝武雄      │    2/21  │ 2/21       │
├────────┼─────┼──────┤
│    謝富堯      │    3/42  │ 3/42       │
├────────┼─────┼──────┤
│    謝日平      │    3/42  │ 3/42       │
├────────┼─────┼──────┤
│    謝毓庭      │    1/21  │ 1/21       │
├────────┼─────┼──────┤
│    謝怡成      │    1/21  │ 1/21       │
├────────┼─────┼──────┤
│    謝昌成      │    1/14  │ 1/14       │
├────────┼─────┼──────┤
│    謝昌宏      │    1/14  │ 1/14       │
└────────┴─────┴──────┘
附表二：
┌────────┬─────┐
│   被    告     │應有部分  │
├────────┼─────┤
│   謝卓阿秀     │    4/28  │
├────────┼─────┤
│    謝國獻      │    4/28  │
├────────┼─────┤
│    謝武雄      │    4/28  │
├────────┼─────┤
│    謝富堯      │    3/28  │
├────────┼─────┤
│    謝日平      │    3/28  │
├────────┼─────┤
│    謝毓庭      │    2/28  │
├────────┼─────┤
│    謝怡成      │    2/28  │
├────────┼─────┤
│    謝昌成      │    3/28  │
├────────┼─────┤
│    謝昌宏      │    3/28  │
└────────┴─────┘
附表三：
┌────────┬─────────┐
│   受補償人     │補償金額（新臺幣）│
├────────┼─────────┤
│   謝卓阿秀     │    26,660元      │
├────────┼─────────┤
│    謝國獻      │    26,660元      │
├────────┼─────────┤
│    謝武雄      │    26,660元      │
├────────┼─────────┤
│    謝富堯      │    19,995元      │
├────────┼─────────┤
│    謝日平      │    19,995元      │
├────────┼─────────┤
│    謝毓庭      │    13,330元      │
├────────┼─────────┤
│    謝怡成      │    13,330元      │
├────────┼─────────┤
│    謝昌成      │    19,995元      │
├────────┼─────────┤
│    謝昌宏      │    19,995元      │
├────────┼─────────┤
│   合    計     │   186,620元      │
└────────┴─────────┘